ACORDAO-COMPLETO-2517105

ACÓRDÃO 18905/2021 ATA 41/2021 - PRIMEIRA CÂMARA

VISTOS, relatados e discutidos estes autos de embargos de declaração interpostos pelo Departamento Nacional do Serviço Social da Indústria (Sesi/DN) contra o Acórdão 12073/2021-TCU-Primeira Câmara.
ACORDAM os ministros do Tribunal de Contas da União, reunidos em sessão da 1ª Câmara, diante das razões expostas pelo relator e com fundamento nos arts. 32, II, e 34 da Lei 8.443/1992, c/c o art. 287 do RI/TCU, em:
9.1. conhecer dos embargos de declaração para, no mérito, rejeitá-los;
9.2. enviar cópia deste acórdão ao Sesi/DN e à Controladoria-Geral da União (CGU) , o qual estará disponível, no dia seguinte a sua oficialização, para a consulta no endereço www.tcu.gov.br/acordaos.

Embargos de declaração interpostos contra o acórdão 12073/2021-TCU-1ª Câmara.

Primeira Câmara

Serviço Social da Indústria - Departamento Nacional.

3. Interessados/Responsáveis/Recorrentes:
3.1. Responsáveis: Alex Mansur Mattos (XXX.135.506-XX); Alexandre Donizete Martins (XXX.359.069-XX); Alexandre Pereira Silva (XXX.918.623-XX); Amaro Sales de Araújo (XXX.325.734-XX); Antônio Carlos da Silva (XXX.008.322-XX); Antônio Jose de Moraes Souza Filho (XXX.611.363-XX); Antônio Ricardo Alvarez Alban (XXX.812.235-XX); Antônio de Sousa Almeida (XXX.970.131-XX); Antônio Correia de Almeida (XXX.522.505-XX); Aristoteles Passos Costa Neto (XXX.369.557-XX); Artur Bueno de Camargo (XXX.913.448-XX); Aurélio Antonio de Medeiros (XXX.850.747-XX); Cinara Wagner Fredo (XXX.747.539-XX); Claudio da Silva Gomes (XXX.229.639-XX); Edson Luiz Campagnolo (XXX.830.709-XX); Eduardo Eugenio Gouvea Vieira (XXX.564.287-XX); Eduardo Prado de Oliveira (XXX.045.895-XX); Edílson Baldez das Neves (XXX.212.933-XX); Elisete Berchiol da Silva Iwai (XXX.667.238-XX); Francisco Sales Gabriel Fernandes (XXX.634.258-XX); Francisco de Assis Benevides Gadelha (XXX.813.874-XX); Gibson Barcelos Reggiani (XXX.330.827-XX); Gilberto Carvalho (XXX.989.609-XX); Glauco José Côrte (XXX.467.999-XX); Gustavo Leal Sales Filho (XXX.889.515-XX); Heitor José Müller (XXX.919.570-XX); Jamal Jorge Bittar (XXX.413.711-XX); Jandir José Milan (XXX.840.941-XX); Jorge Alberto Vieira Studart Gomes (XXX.995.903-XX); Jorge Wicks Corte Real (XXX.380.894-XX); José Carlos Lyra de Andrade (XXX.849.024-XX); Jose Conrado Azevedo Santos (XXX.215.332-XX); José Adriano Ribeiro da Silva (XXX.362.302-XX); José da Silva Cavalcanti (XXX.390.804-XX); João Henrique de Almeida Sousa (XXX.809.703-XX); Laerte Teixeira da Costa (XXX.209.608-XX); Leonardo de Melo Gadelha (XXX.537.871-XX); Luiz Carlos Gomes Pedreira (XXX.097.408-XX); Luiz Lopes de Lima (XXX.318.721-XX); Magno Cesar Rossi (XXX.272.526-XX); Marcelo Thome da Silva de Almeida (XXX.810.717-XX); Marcia Moraes Blanck (XXX.350.700-XX); Marcos Guerra (XXX.036.267-XX); Marcos Valerio de Castro (XXX.270.387-XX); Marcus Superbus Passos Pinho (XXX.268.317-XX); Moysés Benarrós Israel (XXX.291.902-XX); Olavo Machado Junior (XXX.374.886-XX); Paulo Antonio Skaf (XXX.083.628-XX); Pedro Alves de Oliveira (XXX.568.811-XX); Quintino Marques Severo (XXX.734.130-XX); Rafael Esmeraldo Lucchesi Ramacciotti (XXX.712.655-XX); Ricardo Essinger (XXX.475.704-XX); Rita Maria Pinheiro (XXX.936.963-XX); Rivaldo Fernandes Neves (XXX.780.852-XX); Roberto Magno Martins Pires (XXX.753.893-XX); Roberto Sérgio Oliveira Ferreira (XXX.898.763-XX); Robson Braga de Andrade (XXX.020.566-XX); Rogerio Jorge de Aquino e Silva (XXX.010.046-XX); Sérgio Marcolino Longen (XXX.296.361-XX); Wilson de Oliveira (XXX.954.731-XX).
3.2. Recorrente: Serviço Social da Indústria - Departamento Nacional (33.641.358/0001-52).

13.1. Ministros presentes: Benjamin Zymler (na Presidência), Vital do Rêgo e Jorge Oliveira.
13.2. Ministros-Substitutos presentes: Augusto Sherman Cavalcanti e Weder de Oliveira (Relator).

WEDER DE OLIVEIRA

Ministro-Substituto Weder de Oliveira.

Examinam-se embargos de declaração interpostos pelo departamento nacional do Serviço Social da Indústria (Sesi/DN) contra o Acórdão 12073/2021-TCU-Primeira Câmara[footnoteRef:2]. [2:  Peça 67.] 
1. O acórdão embargado teve a seguinte redação:
"Considerando que o conjunto de indicadores da entidade foi insuficiente para evidenciar adequadamente eventuais distorções regionais na oferta de matrículas gratuitas no Programa de Gratuidade, sem que constassem dados discriminados por nível/modalidade de educação, para cada departamento regional, do quantitativo de matrículas gratuitas e sua representatividade em relação ao total de matrículas, que constituem informação essencial para o acompanhamento do programa.
Considerando as fragilidades identificadas na concessão de subvenções acima do percentual de 5% estabelecido na Resolução Sesi/CN 1/1999, sem a repactuação obrigatória dos respectivos convênios para ajuste do percentual concedido.
Considerando as falhas identificadas na contratação de empresa para a organização, gerenciamento, montagem e desmontagem da Olimpíada do Conhecimento 2016. 
Considerando a manifestação do dirigente de controle interno (peça 8) , atestada pelo Ministro de Estado do Desenvolvimento Social (peça 10) , no sentido de que os exames realizados foram impactados de forma significativa em decorrência da não disponibilização de documentos e informações solicitadas formalmente pela equipe de auditoria, referentes ao Programa de Gratuidade, estabelecido pelo Decreto 6.637/2008. 
Considerando que, instado em oitiva, a Controladoria-Geral da União (CGU) reforçou a ocorrência de embaraço aos trabalhos de auditoria, em decorrência da negativa de apresentação à equipe, por parte do departamento nacional do Sesi, de informações com completude sobre o Programa de Gratuidade Regulamentar (peça 30) . 
Considerando que o próprio departamento nacional do Sesi, em memorial anexado aos autos (peça 60) , reconheceu não ter permitido o acesso do controle interno ao simulador de gratuidade. 
Considerando que todos os argumentos expostos no referido memorial foram contemplados para formulação da presente deliberação. 
Considerando que não cabe ao auditado delimitar a natureza das informações necessárias ao desenvolvimento dos trabalhos da CGU em sua atividade de apoio ao controle externo, em cumprimento ao disposto no art. 74 da Constituição Federal, e que nenhuma informação poderá ser negada aos servidores do sistema de controle interno, conforme art. 26 da Lei 10.180/2001. 
Os ministros do Tribunal de Contas da União, reunidos em sessão da 1ª Câmara, na forma do art. 143, I, 'a', do RI/TCU, e de acordo com os pareceres emitidos nos autos, ACORDAM, por unanimidade em, com fundamento nos arts. 1º, I; 16, II; 18 e 23, II, da Lei 8.443/1992 e nos arts. 1º, I, 208 e 214, II, do RI/TCU, julgar regulares com ressalva as contas dos Srs. Robson Braga de Andrade e Rafael Esmeraldo Lucchesi Ramacciotti, dando-lhes quitação, em face das impropriedades apontadas a seguir, e, com fundamento nos arts. 1º, I; 16, I; 17 e 23, I, da Lei 8.443/1992, nos arts. 1º, I, 207 e 214, I, do RI/TCU, regulares as dos demais responsáveis, dando-lhes quitação plena, e dar ciência desta deliberação, assim como da instrução da unidade técnica (peça 55) , ao departamento nacional do Serviço Social da Indústria e à Controladoria-Geral da União (CGU) . 
a) insuficiência da cesta de indicadores de acompanhamento do Programa de Gratuidade Regulamentar; 
b) concessão de subvenções acima dos 5% estabelecido da Resolução Sesi/CN 1/1999 e sem a repactuação obrigatória dos respectivos convênios para ajuste do percentual concedido; 
c) deficiências na contratação de empresa para a organização, gerenciamento, montagem e desmontagem da Olimpíada do Conhecimento 2016, Etapa Nacional; 
d) prejuízo parcial aos trabalhos de auditoria do controle interno no tocante à manifestação conclusiva acerca da existência de nexo entre os recursos, as ações e as despesas do programa de gratuidade."
1. O acórdão embargado proferiu ainda os seguintes comandos:
"1.7.1. com fundamento no art. 250, III, do Regimento Interno, recomendar ao Sesi/DN que avalie a conveniência e a oportunidade de aprimorar a cesta de indicadores de acompanhamento do Programa de Gratuidade Regulamentar, de modo a possibilitar a adequada evidenciação de eventuais distorções regionais na oferta de matrículas gratuitas, passando a contemplar, também, as seguintes informações essenciais: 
1.7.1.1. número de matrículas da gratuidade regulamentar, discriminado por nível/modalidade de educação, para cada departamento regional; 
1.7.1.2. representatividade das matrículas da gratuidade regulamentar em relação ao total de matrículas, discriminada por nível/modalidade de educação, para cada departamento regional; 
1.7.2. dar ciência ao Sesi/DN que o serviço social autônomo deve atender prontamente às requisições do órgão de controle interno, que realiza seus trabalhos de atividade de apoio ao controle externo em virtude de expressa disposição constitucional, sendo que nenhuma informação pode ser negada aos servidores do sistema de controle interno, conforme art. 26 da Lei 10.180/2001."
1. O Sesi/DN alega que o item 1.7.2 acima mencionado necessita ser aclarado, para que não restem dúvidas quanto ao alcance do seu conteúdo, uma vez que conflitaria com sua natureza jurídica:
"A despeito do comando inaugural do item 1.7.2., que aparentemente se limita a 'dar ciência' do que vem na sequência, seu conteúdo é inequivocamente mandatório, tendo o nítido sentido de submeter o SESI/DN ao órgão de controle interno da Administração Pública Federal, que é a Controladoria-Geral da União (CGU) . Não se trata, então, de simplesmente 'dar ciência', senão de determinar que o SESI/DN 'atenda prontamente às requisições do órgão de controle interno, a cujos servidores nenhuma informação pode ser negada'. 
Cabe registrar que esse item decorre, obviamente, do último dos 'considerandos' que antecedem a parte dispositiva do Acórdão: 
'Considerando que não cabe ao auditado delimitar a natureza das informações necessárias ao desenvolvimento dos trabalhos da CGU em sua atividade de apoio ao controle externo, em cumprimento ao disposto no art. 74 da Constituição Federal, e que nenhuma informação poderá ser negada aos servidores do sistema de controle interno, conforme art. 26 da Lei 10.180/2001.' 
Como o SESI/DN não integra a Administração Pública Federal, é imprescindível que o TCU declare o item ora embargado ou o suprima, dada a sua inadequação em face da natureza jurídica do embargante. 
III - DA INAPLICABILIDADE DO ART. 74 DA CONSTITUIÇÃO FEDERAL, INVOCADO COMO FUNDAMENTO PARA O ITEM EMBARGADO. 
O art. 74 da Constituição Federal, utilizado como fundamento constitucional para a determinação veiculada no item 1.7.2. do Acórdão embargado, estabelece que 'os Poderes Legislativo, Executivo e Judiciário manterão, de forma integrada, sistema de controle interno' para as finalidades que relaciona. Ocorre que os Serviços Sociais Autônomos não integram a Administração Pública, não podendo ser enquadrados na estrutura de nenhum dos Poderes da república.
Note-se que os arts. 22, XXVII, e 37, XVII, da Constituição da República delineiam a abrangência da Administração Pública, sem nela incluir os serviços sociais autônomos, que têm natureza privada e que se vinculam às entidades sindicais patronais, nos termos do art. 240 também da Lei Maior. 
No plano legal, o art. 4º do Decreto-lei 200/67 dispõe sobre a estrutura da Administração Pública Federal, sem alcançar, contudo, os serviços sociais autônomos, porque, como frisado, são entidades privadas vinculadas aos sindicatos patronais. 
Diante disso, fica evidente a inaplicabilidade do art. 74 da CF no caso, de modo que a determinação veiculada pelo item 1.7.2. do Acórdão embargado é inadequada, por conflitar com a natureza jurídica do SESI/DN. 
IV - JURISPRUDÊNCIA E DOUTRINA
A questão relacionada com a natureza dos serviços sociais autônomos - se integram ou não integram a Administração Pública - foi submetida ao Supremo Tribunal Federal (STF) pelo Recurso Extraordinário 789.874/DF, de relatoria do Ministro Teori Zavascki, cuja ementa é a seguinte: 
'EMENTA: ADMINISTRATIVO E CONSTITUCIONAL. SERVIÇOS SOCIAIS AUTÔNOMOS VINCULADOS A ENTIDADES SINDICAIS. SISTEMA 'S'. AUTONOMIA ADMINISTRATIVA. RECRUTAMENTO DE PESSOAL. REGIME JURÍDICO DEFINIDO NA LEGISLAÇÃO INSTITUIDORA. SERVIÇO SOCIAL DO TRANSPORTE. NÃO SUBMISSÃO AO PRINCÍPIO DO CONCURSO PÚBLICO (ART. 37, II, DA CF) . 
1. Os serviços sociais autônomos integrantes do denominado Sistema 'S', vinculados a entidades patronais de grau superior e patrocinados basicamente por recursos recolhidos do próprio setor produtivo beneficiado, ostentam natureza de pessoa jurídica de direito privado e não integram a Administração Pública, embora colaborem com ela na execução de atividades de relevante significado social. Tanto a Constituição Federal de 1988, como a correspondente legislação de regência (como a Lei 8.706/93, que criou o Serviço Social do Trabalho - SEST) asseguram autonomia administrativa a essas entidades, sujeitas, formalmente, apenas ao controle finalístico, pelo Tribunal de Contas, da aplicação dos recursos recebidos. Presentes essas características, não estão submetidas à exigência de concurso público para a contratação de pessoal, nos moldes do art. 37, II, da Constituição Federal. Precedente: ADI 1864, Rel. Min. Joaquim Barbosa, DJe de 2/5/2008. 
2. Recurso extraordinário a que se nega provimento.'
Como se vê, à luz da interpretação da Corte Constitucional, os serviços sociais autônomos não integram a Administração Pública. Como decorrência, não se pode exigir que se submetam ao órgão de controle interno a que se refere o art. 74 da CF. 
Mas não só a jurisprudência; também a doutrina entende que os serviços sociais autônomos não estão compreendidos na estrutura da Administração Pública.
A título de exemplo, na lição de Maria Sylvia Zanella Di Pietro, 
' (...) as entidades da Administração Indireta, mesmo as que têm personalidade de direito privado, integram a Administração Pública e constituem braços de atuação do Estado, o que não ocorre com os serviços sociais autônomos, que apenas colaboram com o Estado para o desempenho de atividades de interesse público e, por isso mesmo, são por ele fomentados; se o Estado quer assumir o desempenho de atividade de interesse público, ele assume a sua titularidade e a desempenha como serviço público, seja por meio dos órgãos da Administração Direta, seja por meio de entidades da Administração Indireta; se ele não quer assumir a titularidade, mas reconhece o interesse público da atividade, ele a deixa nas mãos de particulares e lhes concede algum tipo de incentivo.' (in Direito Administrativo, 29ª ed., Forense, 2016, p. 599) . 
A doutrina administrativista, portanto, coloca os serviços sociais autônomos à margem da Administração Pública. São entidades que, embora desempenhem atividades de interesse coletivo, não integram a estrutura estatal. 
V - DO ART. 26 DA LEI 10.180/2001 
A par do fundamento constitucional amparado no inadequado art. 74 da Carta Política, o item 1.7.2. do Acórdão embargado se arrima no art. 26 da Lei 10.180/2001, para ressaltar que 'nenhuma informação pode ser negada aos servidores do sistema de controle interno'. 
Com relação a este ponto, cabe ressaltar que a Lei 10.180/2001, conforme esclarece sua ementa, organiza e disciplina os Sistemas de Planejamento e de Orçamento Federal, de Administração Financeira Federal, de Contabilidade Federal e de Controle Interno do Poder Executivo Federal, e dá outras providências. 
Ou seja, o campo de aplicação dessa Lei se restringe ao Poder Executivo Federal.
Os artigos que compõem a Lei não deixam margem para dúvida, cabendo observar que nenhuma menção é feita ao Poder Judiciário ou ao Poder Legislativo - não alcançados, portanto, pela Lei - muito menos aos serviços sociais autônomos, que sequer integram a estrutura da Administração Pública federal. 
Além disso, o art. 1º da Lei 10.180/2001 explicita seu âmbito de incidência: 
'Art. 1º Serão organizadas sob a forma de sistemas as atividades de planejamento e de orçamento federal, de administração financeira federal, de contabilidade federal e de controle interno do Poder Executivo Federal.' 
Ocorre que, como já repisado, os serviços sociais autônomos não integram a Administração Pública federal, não tendo o mínimo cabimento pretender submetê-los ao controle interno do Poder Executivo federal. 
Não bastasse, o § 1º do art. 26, que torna cogente o caput, recai sobre o 'agente público', não alcançando, por óbvio os empregados dos serviços sociais autônomos: 
'Art. 26. Nenhum processo, documento ou informação poderá ser sonegado aos servidores dos Sistemas de Contabilidade Federal e de Controle Interno do Poder Executivo Federal, no exercício das atribuições inerentes às atividades de registros contábeis, de auditoria, fiscalização e avaliação de gestão. 
§ 1º O agente público que, por ação ou omissão, causar embaraço, constrangimento ou obstáculo à atuação dos Sistemas de Contabilidade Federal e de Controle Interno, no desempenho de suas funções institucionais, ficará sujeito à pena de responsabilidade administrativa, civil e penal. 
.................................................................' 
Aqui, o agente público a que se refere a Lei é a pessoa que exerce cargos, empregos ou funções de confiança, na administração direta, indireta ou fundacional da Administração Pública federal, não alcançando, portanto, os empregados dos serviços sociais autônomos,
Conforme se percebe, então, a Lei 10.180/2001 se restringe a regulamentar os Sistemas de Planejamento e de Orçamento Federal, de Administração Financeira Federal, de Contabilidade Federal e de Controle Interno do Poder Executivo Federal, sendo inaplicável aos serviços sociais autônomos. 
VI - CONCLUSÃO E PEDIDO 
Enfim, de acordo com legislação, em consonância com a jurisprudência constitucional e com a melhor doutrina administrativista, os serviços sociais autônomos não integram a Administração Pública, de modo que não se submetem ao sistema controle interno. 
Pelo exposto, faz-se imprescindível que o TCU esclareça o conteúdo e o alcance do item 1.7.2. do Acórdão 12073/2021-TCU-Primeira Câmara, ou o suprima, porque incoerente com a natureza jurídica do embargante."
É o relatório.

Sidney Ferreira Batalha (OAB/DF 11.016), Christiane Rodrigues Pantoja (OAB/DF 15.372) e outros, representando Serviço Social da Indústria - Departamento Nacional.

Procurador Júlio Marcelo de Oliveira.

EMBARGOS DE DECLARAÇÃO. CONHECIMENTO. NÃO PROVIMENTO.

PRESTAÇÃO DE CONTAS (PC)

Secretaria de Controle Externo do Desenvolvimento Econômico (SecexDesenvolvimento).

Examino embargos de declaração interpostos pelo departamento nacional do Serviço Social da Indústria (Sesi/DN) contra o Acórdão 12073/2021-TCU-Primeira Câmara[footnoteRef:2], que deliberou: [2:  Peça 67.] 
"Considerando que o conjunto de indicadores da entidade foi insuficiente para evidenciar adequadamente eventuais distorções regionais na oferta de matrículas gratuitas no Programa de Gratuidade, sem que constassem dados discriminados por nível/modalidade de educação, para cada departamento regional, do quantitativo de matrículas gratuitas e sua representatividade em relação ao total de matrículas, que constituem informação essencial para o acompanhamento do programa.
Considerando as fragilidades identificadas na concessão de subvenções acima do percentual de 5% estabelecido na Resolução Sesi/CN 1/1999, sem a repactuação obrigatória dos respectivos convênios para ajuste do percentual concedido.
Considerando as falhas identificadas na contratação de empresa para a organização, gerenciamento, montagem e desmontagem da Olimpíada do Conhecimento 2016. 
Considerando a manifestação do dirigente de controle interno (peça 8) , atestada pelo Ministro de Estado do Desenvolvimento Social (peça 10) , no sentido de que os exames realizados foram impactados de forma significativa em decorrência da não disponibilização de documentos e informações solicitadas formalmente pela equipe de auditoria, referentes ao Programa de Gratuidade, estabelecido pelo Decreto 6.637/2008. 
Considerando que, instado em oitiva, a Controladoria-Geral da União (CGU) reforçou a ocorrência de embaraço aos trabalhos de auditoria, em decorrência da negativa de apresentação à equipe, por parte do departamento nacional do Sesi, de informações com completude sobre o Programa de Gratuidade Regulamentar (peça 30) . 
Considerando que o próprio departamento nacional do Sesi, em memorial anexado aos autos (peça 60) , reconheceu não ter permitido o acesso do controle interno ao simulador de gratuidade. 
Considerando que todos os argumentos expostos no referido memorial foram contemplados para formulação da presente deliberação. 
Considerando que não cabe ao auditado delimitar a natureza das informações necessárias ao desenvolvimento dos trabalhos da CGU em sua atividade de apoio ao controle externo, em cumprimento ao disposto no art. 74 da Constituição Federal, e que nenhuma informação poderá ser negada aos servidores do sistema de controle interno, conforme art. 26 da Lei 10.180/2001. 
Os ministros do Tribunal de Contas da União, reunidos em sessão da 1ª Câmara, na forma do art. 143, I, 'a', do RI/TCU, e de acordo com os pareceres emitidos nos autos, ACORDAM, por unanimidade em, com fundamento nos arts. 1º, I; 16, II; 18 e 23, II, da Lei 8.443/1992 e nos arts. 1º, I, 208 e 214, II, do RI/TCU, julgar regulares com ressalva as contas dos Srs. Robson Braga de Andrade e Rafael Esmeraldo Lucchesi Ramacciotti, dando-lhes quitação, em face das impropriedades apontadas a seguir, e, com fundamento nos arts. 1º, I; 16, I; 17 e 23, I, da Lei 8.443/1992, nos arts. 1º, I, 207 e 214, I, do RI/TCU, regulares as dos demais responsáveis, dando-lhes quitação plena, e dar ciência desta deliberação, assim como da instrução da unidade técnica (peça 55) , ao departamento nacional do Serviço Social da Indústria e à Controladoria-Geral da União (CGU) . 
a) insuficiência da cesta de indicadores de acompanhamento do Programa de Gratuidade Regulamentar; 
b) concessão de subvenções acima dos 5% estabelecido da Resolução Sesi/CN 1/1999 e sem a repactuação obrigatória dos respectivos convênios para ajuste do percentual concedido; 
c) deficiências na contratação de empresa para a organização, gerenciamento, montagem e desmontagem da Olimpíada do Conhecimento 2016, Etapa Nacional; 
d) prejuízo parcial aos trabalhos de auditoria do controle interno no tocante à manifestação conclusiva acerca da existência de nexo entre os recursos, as ações e as despesas do programa de gratuidade."
1. O acórdão embargado proferiu os seguintes comandos:
"1.7.1. com fundamento no art. 250, III, do Regimento Interno, recomendar ao Sesi/DN que avalie a conveniência e a oportunidade de aprimorar a cesta de indicadores de acompanhamento do Programa de Gratuidade Regulamentar, de modo a possibilitar a adequada evidenciação de eventuais distorções regionais na oferta de matrículas gratuitas, passando a contemplar, também, as seguintes informações essenciais: 
1.7.1.1. número de matrículas da gratuidade regulamentar, discriminado por nível/modalidade de educação, para cada departamento regional; 
1.7.1.2. representatividade das matrículas da gratuidade regulamentar em relação ao total de matrículas, discriminada por nível/modalidade de educação, para cada departamento regional;
1.7.2. dar ciência ao Sesi/DN que o serviço social autônomo deve atender prontamente às requisições do órgão de controle interno, que realiza seus trabalhos de atividade de apoio ao controle externo em virtude de expressa disposição constitucional, sendo que nenhuma informação pode ser negada aos servidores do sistema de controle interno, conforme art. 26 da Lei 10.180/2001."
1. O Sesi/DN requer que o Tribunal esclareça o conteúdo e o alcance do item 1.7.2, ou o suprima, porque seria incoerente com sua natureza jurídica.
1. No âmbito desta Corte, as hipóteses de cabimento dos embargos de declaração estão no art. 34 da Lei 8.443/1992, e subsidiariamente, no Código de Processo Civil:
"[Lei 8.443/1992] Art. 34. Cabem embargos de declaração para corrigir obscuridade, omissão ou contradição da decisão recorrida.
[CPC] Art. 1.022. Cabem embargos de declaração contra qualquer decisão judicial para: 
I - esclarecer obscuridade ou eliminar contradição; 
II - suprir omissão de ponto ou questão sobre o qual devia se pronunciar o juiz de ofício ou a requerimento; 
III - corrigir erro material. 
Parágrafo único. Considera-se omissa a decisão que: 
I - deixe de se manifestar sobre tese firmada em julgamento de casos repetitivos ou em incidente de assunção de competência aplicável ao caso sob julgamento; 
II - incorra em qualquer das condutas descritas no art. 489, § 1º ."
1. Vicente Greco Filho assim define esses vícios da deliberação:
"- obscuridade: defeito consistente na difícil compreensão do texto da sentença e pode decorrer de simples defeito redacional ou mesmo de má formulação de conceitos, havendo obscuridade quando a sentença está incompreensível no comando que impõe e na manifestação de conhecimento e vontade do juiz.
- contradição: afirmação conflitante, quer na fundamentação, quer entre a fundamentação e a conclusão, sendo que, nesses casos, a correção da sentença, em princípio, não levaria a uma verdadeira modificação da sentença, mas apenas a um esclarecimento de seu conteúdo.
- omissão: caso em que a sentença é complementar, passando a resolver questão não solucionada, ganhando substância, portanto, sendo que as questões que devem ser resolvidas pelo juiz são todas as relevantes postas pelas partes para a solução do litígio, bem como as questões de ordem pública que o juiz deve resolver de ofício, como, por exemplo, a coisa julgada." (Direito Processual Civil Brasileiro, Saraiva, 11ª ed., 2º volume, 259/260) .
II
1. Satisfeitos os requisitos atinentes à espécie, os presentes embargos devem ser conhecidos, com fundamento nos arts. 32, II, e 34 da Lei 8.443/1992. No mérito, contudo, devem ser rejeitados, por inexistência de vícios na deliberação recorrida, conforme discorro a seguir.
1. O Sesi/DN considera que o comando do item 1.7.2 seria inequivocamente mandatório, no sentido de submetê-lo à Controladoria-Geral da União (CGU) . Alega que, como não integra a administração pública federal, é imprescindível que o Tribunal esclareça o item ou o suprima, dada a inadequação à sua natureza jurídica, uma vez que não pode lhes ser exigido "que se submetam ao órgão de controle interno a que se refere o art. 74 da CF"[footnoteRef:3]. [3:  Peça 67, p. 4.] 
1. Ainda, argumenta que o campo de aplicação da Lei 10.180/2001 não alcança os serviços sociais autônomos, "não tendo o mínimo cabimento pretender submetê-los ao controle interno do Poder Executivo Federal"[footnoteRef:4]: [4:  Peça 67, p. 6-7.] 
"Não bastasse, o § 1º do art. 26, que torna cogente o caput, recai sobre o 'agente público', não alcançando, por óbvio os empregados dos serviços sociais autônomos: 
'Art. 26. Nenhum processo, documento ou informação poderá ser sonegado aos servidores dos Sistemas de Contabilidade Federal e de Controle Interno do Poder Executivo Federal, no exercício das atribuições inerentes às atividades de registros contábeis, de auditoria, fiscalização e avaliação de gestão. 
§ 1º O agente público que, por ação ou omissão, causar embaraço, constrangimento ou obstáculo à atuação dos Sistemas de Contabilidade Federal e de Controle Interno, no desempenho de suas funções institucionais, ficará sujeito à pena de responsabilidade administrativa, civil e penal. 
.................................................................' 
Aqui, o agente público a que se refere a Lei é a pessoa que exerce cargos, empregos ou funções de confiança, na administração direta, indireta ou fundacional da Administração Pública federal, não alcançando, portanto, os empregados dos serviços sociais autônomos.
Conforme se percebe, então, a Lei 10.180/2001 se restringe a regulamentar os Sistemas de Planejamento e de Orçamento Federal, de Administração Financeira Federal, de Contabilidade Federal e de Controle Interno do Poder Executivo Federal, sendo inaplicável aos serviços sociais autônomos."
1. Não há qualquer obscuridade no item 1.7.2 do acórdão vergastado, que apenas cientificou o Sesi/DN sobre a necessidade de que as requisições do órgão de controle interno sejam prontamente atendidas, tendo inclusive o comando sido precedido da seguinte explicação:
"Considerando que não cabe ao auditado delimitar a natureza das informações necessárias ao desenvolvimento dos trabalhos da CGU em sua atividade de apoio ao controle externo, em cumprimento ao disposto no art. 74 da Constituição Federal, e que nenhuma informação poderá ser negada aos servidores do sistema de controle interno, conforme art. 26 da Lei 10.180/2001."
1. O que se percebe, portanto, é que não há obscuridade a ser aclarada por esta Corte, mas, sim, discordância do serviço social autônomo quanto ao entendimento de que deve atender às requisições da Controladoria-Geral da União.
1. O presente processo cuida, originalmente, da prestação de contas do Sesi/DN referente ao exercício de 2016. Para melhor compreensão do julgado, rememoro a situação fático-probatória delineada nos autos que gerou a atribuição de ressalva às contas dos responsáveis e a ciência ora questionada.
1. O exame da CGU, por ocasião da auditoria de gestão, redundou na certificação pela regularidade com ressalvas das contas dos Srs. Robson Braga de Andrade e Rafael Esmeraldo Lucchesi Ramacciotti.
1. Uma das constatações que conduziram à certificação com ressalva foi a incompletude das informações disponibilizadas pelo Sesi/DN sobre o Programa de Gratuidade Regulamentar (item 1.1.1.2 do relatório de auditoria) .
1. Em seu relatório de auditoria, a CGU afirmou que as conclusões oriundas dos exames realizados teriam sido afetadas de forma significativa em decorrência da não disponibilização de documentos e de informações solicitadas formalmente pela equipe.
1. Uma das questões de auditoria a serem respondidas pela CGU, acordadas com este Tribunal, consistia em apurar se "existe nexo entre os recursos, ações, despesas, indicadores de custos dos eventos e o desempenho operacional (cursos, modalidades, número de turmas, cargas horárias, horas-aula, matrículas remuneráveis, evasão, certificados emitidos e etc.) " do programa de gratuidade do Sesi.
1. Segundo a CGU, houve relevante impacto na análise da metodologia do cálculo da gratuidade em função da negativa do Sesi/DN em disponibilizar a documentação requerida, o que impediu-lhe produzir conclusão sobre a existência de nexo entre os recursos, ações e despesas do programa da gratuidade[footnoteRef:5]: [5:  Peça 6, p. 41.] 
" (...) fundamentado em interpretação bastante peculiar acerca da competência da CGU para exercer seu mister constitucional, o SESI/DN, ao omitir deliberadamente informações à Equipe de Auditoria, obstaculizou e embaraçou o regular desenvolvimento dos trabalhos da CGU relativos à Auditoria Anual de Contas - Exercício 2016, impactando de forma negativa o estabelecimento de nexo de causalidade entre os recursos, ações, despesas, indicadores de custos dos eventos e desempenho operacional do Programa da Gratuidade Regimental e, consequentemente, deixando sem resposta questão fundamental a qual deveria ser esclarecida na presente auditoria, inclusive acordada em Ata com o próprio TCU.
 (...) 
Considerando que a disponibilização parcial, pelo SESI/DN, de informações contidas nos Simuladores da Gratuidade Regimental dos Departamentos Regionais inviabilizou a avaliação completa do Programa da Gratuidade, estabelecido no Decreto 6.637/2008, no âmbito da Auditoria Anual de Contas do exercício 2016;
Considerando que a negativa da Entidade não permitiu a avaliação necessária dos documentos e dos dados financeiros e contábeis;
 (...) 
Considerando que o Gestor, de forma reiterada, se limitou a apresentar informações incompletas em relação ao solicitado pela CGU no exercício legal de suas atribuições de auditoria, conforme estabelecido no caput e no parágrafo 1º do art. 26, da Lei n 10.180, de 06 de fevereiro de 2001:
Recomendamos ao Conselho Nacional do SESI que apure a responsabilidade dos Gestores e empregados que embaraçaram e cercearam, de forma deliberada, a atuação da Auditoria e que proceda aos devidos encaminhamentos legais na forma disposta no supracitado dispositivo legal." (destaquei) 
1. O art. 26 da Lei 10.180/2001 estabelece que, durante o exercício de suas atribuições de auditoria, nenhuma informação poderá ser negada aos servidores da auditoria. Por essa razão, determinei a oitiva da CGU, que, em resposta, reforçou a ocorrência de embaraço aos trabalhos de auditoria[footnoteRef:6]: [6:  Peça 30.] 
"3.	Em síntese, verifica-se que o embaraço à execução da auditoria em tela residiu na negativa de apresentação, por parte do Sesi/Departamento Nacional, de informações com completude sobre o Programa de Gratuidade Regulamentar, mais especificamente sobre o fato de que Simulador da Gratuidade apresentado continha somente as informações da área de negócio 'Educação', excluindo as despesas das demais áreas de negócio (Defesa de Interesses, Tecnologia e Inovação, Qualidade de Vida, Cultura e Cooperação Social) . Tal situação inviabilizou a análise integral da metodologia de apuração do percentual de Receita Líquida de Contribuição Compulsória (RLCC) aplicado em ações da Gratuidade Regulamentar, definida no documento 'Referenciais da Gratuidade Sesi'. 
4. De fato, a conduta do Sesi/Departamento Nacional naquele episódio embaraçou a emissão de uma opinião com completude dos trabalhos da auditoria, notadamente sobre programa de gratuidade, no âmbito da Prestação de Contas Ordinária de Serviço Social da Indústria - Departamento Nacional relativa ao Exercício Financeiro de 2016. As evidências que sustentaram o quadro de imposição de obstáculos aos trabalhos de auditoria residem nos seguintes papéis de trabalhos, conforme documentação anexa. 
5. Em face da pertinência temática, convém registrar que há 55 (cinquenta e cinco) recomendações emitidas por esta Controladoria-Geral da União para o Sistema Indústria, sendo 35 (trinta e cinto) para o Serviço Social da Indústria - Departamento Nacional e 20 (vinte) para o Serviço Nacional de Aprendizagem Industrial - Departamento Nacional, e que se encontram pendentes de implementação por essas entidades, no bojo das alegações de que 'aguarda julgamento das contas pelo TCU, uma vez que discorda do entendimento desta Controladoria sobre a questão' ou que não foram simplesmente atendidas. O levantamento dessas recomendações também se encontra anexo à presente comunicação."
1. Diante desse contexto, a 1ª Câmara desta Corte concluiu por julgar as contas dos Srs. Robson Braga de Andrade e Rafael Esmeraldo Lucchesi Ramacciotti regulares com ressalva, qualificando como ressalva a referida irregularidade.
1. Conforme exposto na parte dispositiva do acórdão, considerando que não cabe ao auditado delimitar a natureza das informações necessárias ao desenvolvimento dos trabalhos da CGU em sua atividade de apoio ao controle externo, este Tribunal emitiu a ciência ora inquinada pelo embargante:
"1.7.2. dar ciência ao Sesi/DN que o serviço social autônomo deve atender prontamente às requisições do órgão de controle interno, que realiza seus trabalhos de atividade de apoio ao controle externo em virtude de expressa disposição constitucional, sendo que nenhuma informação pode ser negada aos servidores do sistema de controle interno, conforme art. 26 da Lei 10.180/2001."
III
1. Sobre a submissão das entidades do denominado Sistema S à fiscalização via auditoria pela CGU, rememoro trecho da proposta de deliberação condutora do Acórdão 1567/2020-TCU-Plenário, de minha relatoria, no qual questão similar foi tratada:
"23.	As afirmações de que o Sistema S não pertence à estrutura organizacional da administração pública federal e de que seus recursos não estão incluídos no orçamento fiscal e da seguridade social estão corretas, o que desobriga tais entidades da utilização do Siafi, conforme comando legal disposto em diversas e sucessivas leis de diretrizes orçamentárias:
'Art. 5º Os Orçamentos Fiscal e da Seguridade Social compreenderão o conjunto das receitas públicas, bem como das despesas dos Poderes, do Ministério Público da União e da Defensoria Pública da União, seus fundos, órgãos, autarquias, inclusive especiais, e fundações instituídas e mantidas pelo Poder Público, das empresas públicas, sociedades de economia mista e demais entidades em que a União, direta ou indiretamente, detenha a maioria do capital social com direito a voto e que dela recebam recursos do Tesouro Nacional, devendo a correspondente execução orçamentária e financeira, da receita e da despesa, ser registrada na modalidade total no Sistema Integrado de Administração Financeira do Governo Federal - Siafi.' (grifei) 
24.	Ou seja, o Siafi somente é utilizado pelos órgãos e entidades que integram os orçamentos fiscal e da seguridade social, o que não é o caso do Sistema S e dos demais SSA.
 (...) 
26.	Sob o prisma legal, o Sistema S não se enquadra como órgãos ou entidades integrantes da administração federal direta ou indireta, nos termos do que dispõe o art. 4º do DecretoLei 200/1967. Pela perspectiva jurisprudencial, tanto o Supremo Tribunal Federal (STF) quanto o TCU[footnoteRef:7] já reconheceram sua condição de 'ente de colaboração'. [7:  São exemplos os Acórdão 9062/2017-TCU-Primeira Câmara (Ministro Bruno Dantas) e 8837/2017-TCU-1ª Câmara (Ministro Benjamin Zymler) .] 
27.	No entanto, embora não pertençam à administração pública federal, os recursos que gerem são majoritariamente federais e é justamente essa característica que os obriga a:
· sujeitarem-se à supervisão ministerial[footnoteRef:8];  [8:  Segundo a Lei 13.844/2019, que trata da organização básica dos órgãos da Presidência da República e dos Ministérios: Art. 45. Constituem áreas de competência do Ministério das Relações Exteriores: (...) IX - promoção do comércio exterior, de investimentos e da competitividade internacional do País, em coordenação com as políticas governamentais de comércio exterior, incluída a supervisão do Serviço Social Autônomo Agência de Promoção de Exportações do Brasil (Apex-Brasil) e a presidência do Conselho Deliberativo da Apex-Brasil.] 
· submeterem seus orçamentos à aprovação dos respectivos ministérios[footnoteRef:9];  [9:  Segundo a Lei 13.844/2019: Art. 23. Constituem áreas de competência do Ministério da Cidadania: (...) XIII - aprovação dos orçamentos gerais do Serviço Social da Indústria (Sesi) , do Serviço Social do Comércio (Sesc) e do Serviço Social do Transporte (Sest) .] 
· possuírem agentes públicos indicados pelo Poder Executivo nos seus conselhos de administração e fiscal[footnoteRef:10];  [10:  Segundo o Decreto 99.570/1990: Art. 3º O Sebrae terá um Conselho Deliberativo composto por treze membros, um Conselho Fiscal composto por cinco membros e uma Diretoria Executiva, cujas competências e atribuições serão estabelecidas nos seus estatutos e regimento interno. § 1º O Conselho Deliberativo será composto de representantes: (...) h)  da Secretaria Nacional da Economia do Ministério da Economia, Fazenda e Planejamento; (...) j) do Banco do Brasil S.A.; l) do Banco Nacional de Desenvolvimento Econômico e Social (BNDES) ; m) da Caixa Econômica Federal (CEF) ; e n) da Financiadora de Estudos e Projetos (Finep) .] 
· arrecadarem seus recursos por intermédio de um órgão federal de arrecadação[footnoteRef:11];  [11:  Lei 11.457/2007.] 
· terem suas dívidas executadas por meio de execução fiscal[footnoteRef:12]; [12:  Lei 6.830/1980.] 
· no caso da Agência de Promoção de Exportações do Brasil (Apex-Brasil) [footnoteRef:13], da Agência Brasileira de Desenvolvimento Industrial (ABDI) [footnoteRef:14] e da Agência Nacional de Assistência Técnica e Extensão Rural (Anater) [footnoteRef:15], por exemplo, ter a nomeação de seu presidente decidida pelo Presidente da República. [13:  Lei 10.668/2003, art. 6º.]  [14:  Lei 11.080/2004, art. 6º.]  [15:  Lei 12.897/2013, art. 8º.] 
· submeterem-se às disposições das leis de diretrizes orçamentárias; e
· estarem jurisdicionadas à Controladoria-Geral da União (CGU) [footnoteRef:16], além de ao próprio TCU." (destaquei) [16:  Decreto 3.591/2000. Art. 15, §§ 8º e 9º. Para o Sebrae, consta, inclusive a existência da Portaria MDIC 2.007-SEI, de 4 de dezembro de 2018, que dispõe sobre os critérios, procedimentos e fluxos para apresentação, análise e aprovação da proposta orçamentária do Serviço Brasileiro de Apoio às Micro e Pequenas Empresas - Sebrae.] 
1. Esse entendimento está baseado em jurisprudência pacífica desta Corte, da qual destaco o seguinte enunciado:
"As entidades do Sistema S estão sujeitas à auditoria externa realizada pela CGU, nos termos do Decreto-lei 722/1969, combinado com o art. 183 do Decreto-lei 200/1967." (Acórdão 2595/2016-TCU-Plenário, Ministro-Relator Raimundo Carreiro) .
1. O entendimento da CGU não é diferente. Em 2013, com o objetivo de propiciar aos administradores dessas entidades orientação para a boa aplicação dos recursos advindos das contribuições parafiscais, o órgão publicou a cartilha "Entendimentos do Controle Interno Federal sobre a Gestão dos Recursos das Entidades do Sistema 'S'"[footnoteRef:17]. Por esclarecedora, reproduzo o seguinte trecho: [17:  https://www.gov.br/cgu/pt-br/centrais-de-conteudo/publicacoes/auditoria-e-fiscalizacao/arquivos/cartilha-201centendimentos-do-controle-interno-federal-sobre-a-gestao-dos-recursos-das-entidades-do-sistema-s201d.pdf/view .] 
"44.	As entidades do Sistema 'S' estão obrigadas à apresentação de Prestação de Contas Anual? 
Sim. A Constituição Federal de 1988 - CF/88, no parágrafo único do artigo 70, estabelece que 'prestará contas qualquer pessoa física ou jurídica, pública ou privada, que utilize, arrecade, guarde, gerencie ou administre dinheiros, bens e valores públicos ou pelos quais a União responda, ou que, em nome desta, assuma obrigações de natureza pecuniária'. Assim, as entidades do Sistema 'S', por gerenciarem recursos públicos provenientes de contribuições parafiscais, estão sujeitas à prestação de contas anual, cujas regras encontram-se firmadas na Lei Orgânica do TCU (Lei n° 8443/1992) .
45. As prestações de contas das entidades do Sistema 'S' são submetidas à auditoria da CGU?
Sim. A CF/88, no inciso II do artigo 74, estabelece que cabe ao Sistema de Controle Interno do Poder Executivo Federal, representado pela CGU, comprovar a legalidade e avaliar os resultados quanto à eficácia e à eficiência da aplicação de recursos públicos por entidades de direito privado. A CGU efetuará auditoria nas prestações de contas, das entidades definidas nos normativos expedidos anualmente pelo TCU, e incluirá as peças de sua responsabilidade, quais sejam: relatório de auditoria de gestão, certificado de auditoria e parecer conclusivo do dirigente do órgão de controle interno."
	Ante o exposto, manifesto-me pela aprovação do acórdão que ora submeto à apreciação deste Colegiado.
TCU, Sala das Sessões Ministro Luciano Brandão Alves de Souza, em tagDataSessao.
Weder de Oliveira
Relator